臺灣士林地方法院民事判決
111年度訴字第912號
原      告  永豐商業銀行股份有限公司
法定代理人  陳嘉賢  
訴訟代理人  江永全  
被      告  李思緯  
            李思遠  
            李芷瑩  
上列當事人間代位請求分割遺產事件，本院於民國111年9月2日
言詞辯論終結，判決如下：
    主  文
被告與原告之債務人李思明公同共有被繼承人李義鎔所遺如附表
一所示之遺產，應依附表一「分割方法欄」所示之分割方法分割
。
訴訟費用由被告依如附表二「訴訟費負擔比例欄」編號二、三、
四所示之比例負擔，餘由原告負擔。 
    事  實  及  理  由
一、本件被告經合法通知，未於言詞辯論期日到場，核無民事訴
    訟法第386 條各款所列情形，爰依原告之聲請，由其一造辯
    論而為判決。　　　
二、原告主張：訴外人李思明積欠原告新臺幣（下同）240萬437
    2元暨利息之債務，而訴外人李思明與被告共同繼承訴外人
    李義鎔如附表一所示之遺產（下稱系爭遺產），惟訴外人李
    思明與被告迄今就系爭遺產尚未達成分割協議，致原告無法
    進行強制執行程序，已妨礙原告對訴外人李思明債權之實現
    。又系爭遺產無不能分割之情形，訴外人李思明怠於行使分
    割遺產之權利，原告為保全債權，爰依民法第242 條、第11
    64條規定，代位訴外人李思明請求分割系爭遺產等語。並聲
    明：訴外人李義鎔所遺之系爭遺產准予分割，分割方法按訴
    外人李思明及被告之應繼分比例分割為分別共有。
三、被告未於言詞辯論期日到場，亦無提出準備書狀作任何聲明
    或陳述。　　
四、得心證之理由：
㈠、按債務人怠於行使其權利時，債權人因保全債權，得以自己
    之名義，行使其權利，民法第242 條前段定有明文。且此項
    代位權行使之範圍，依同法第243 條但書規定之旨趣推之，
    尚不以保存行為為限，凡以權利之保存或實行為目的之一切
    審判上或審判外之行為，諸如假扣押、假處分、聲請強制執
    行、實行擔保權、催告、提起訴訟等，皆得由債權人代位行
    使。次按繼承人有數人時，在分割遺產前，各繼承人對於遺
    產全部為公同共有；繼承人得隨時請求分割遺產，但法律另
    有規定或契約另有訂定者，不在此限，此觀諸同法第1151條
    、第1164條規定甚明。查原告主張其為訴外人李思明之債權
    人，訴外人李思明與被告共同繼承訴外人李義鎔所遺之系爭
    遺產，系爭遺產目前尚為訴外人李思明與被告公同共有，致
    原告無從進行強制執行程序以受償等事實，業據原告提出臺
    灣臺北地方法院98年度司執字第83462號債權憑證、土地登
    記謄本、異動索引、財政部臺北國稅局遺產稅免稅證明書可
    證。是以，訴外人李思明積欠原告前開債務未償，因訴外人
    李思明與被告公同共有訴外人李義鎔所遺之系爭遺產未為分
    割，原告為保全其債權，依民法第242 條規定代位行使訴外
    人李思明請求分割遺產之權利，訴請裁判分割系爭遺產，自
    屬有據 。
㈡、按公同共有物之分割，除法律另有規定外，準用關於共有物
    分割之規定；共有物之分割，依共有人協議之方法行之；分
    割之方法不能協議決定，或於協議決定後因消滅時效完成經
    共有人拒絕履行者，法院得因任何共有人之聲請，命為下列
    之分配：一、以原物分配於各共有人。但各共有人均受原物
    之分配顯有困難者，得將原物分配於部分共有人。二、原物
    分配顯有困難時，得變賣共有物，以價金分配於各共有人；
    或以原物之一部分分配於各共有人，他部分變賣，以價金分
    配於各共有人，民法第830條第2項、第824條第1項及第2項
    分別定有明文。又按公同共有物分割之方法，依民法第830
    條第2項之規定，準用分別共有物分割之規定即以原物分配
    或變賣分割為之；而將遺產之公同共有關係終止改為分別共
    有關係，性質上亦屬於分割遺產方法之一（最高法院82年度
    台上字第748號判決意旨參照）。此外，裁判分割共有物訴
    訟，為形式之形成訴訟，其事件本質為非訟事件，究依何種
    方式為適當，法院有自由裁量之權，雖應斟酌當事人之聲明
    、共有物之性質、經濟效用及全體共有人之利益等公平決之
    ，然不受當事人聲明之拘束。是以，本院審酌訴外人李思明
    與被告公同共有之系爭遺產為土地，原告代位訴外人李思明
    提起本件訴訟之目的，僅為使訴外人李思明分得之遺產得為
    進行強制執行程序，故認系爭遺產之分割方法，應依附表一
    分割方法欄所示之方法分割為適當。
五、綜上所述，原告本於前揭原因事實，依民法第242條、第116
    4條規定，代位訴外人李思明請求分割系爭遺產，為有理由
    ，應予准許。而本院認應將系爭遺產依附表一分割方法欄所
    示之方法分割為適當。　　
六、按因共有物分割、經界或其他性質上類似之事件涉訟，由敗
    訴當事人負擔訴訟費用顯失公平者，法院得酌量情形，命勝
    訴之當事人負擔其一部，民事訴訟法第80條之1定有明文。
    而各繼承人均得隨時請求分割遺產，且裁判分割遺產乃形成
    訴訟，法院決定遺產分割之方法時，應斟酌何種分割方法較
    能增進共有物之經濟效益，並兼顧全體繼承人之利益，以決
    定適當之分割方法，不受原告聲明之拘束，亦不因何造起訴
    而有不同。又代位分割遺產之訴，係由原告以自己名義主張
    代位權，以保全債權為目的而行使債務人之遺產分割請求權
    ，原告與被告之間實屬互蒙其利。是以，原告代位訴外人李
    思明提起本件訴訟雖有理由，惟本院認關於訴訟費用之負擔
    ，應由繼承人依應繼分負擔，較屬公允，爰諭知訴訟費用之
    負擔如主文第2項所示。　　
七、訴訟費用負擔之依據：民事訴訟法第80條之1。
中　　華　　民　　國　　111 　年　　9 　　月　　23　　日
                民事第一庭  法  官  劉逸成
以上正本係照原本作成。
如對本判決上訴須於判決送達後 20 日內向本院提出上訴狀。如
委任律師提起上訴者，應一併繳納上訴審裁判費。
中　　華　　民　　國　　111 　年　　9 　　月　　23　　日
                            書記官  康雅婷
附表一（李義鎔之遺產）
編號 遺產 分割方法 1 土地：臺北市○○區○○段○○段000地號(權利範圍：1/9) 依附表二應繼分比例欄所示之比例分割為分別共有。 2 土地：同上小段21地號(權利範圍：1978/10000) 同上 3 土地：同上小段24地號(權利範圍：601/10000) 同上 4 土地：同上小段25地號(權利範圍：1/3) 同上 5 土地：同上小段26地號(權利範圍：1/32) 同上 6 土地：同上小段69地號(權利範圍：1/144) 同上 7 土地：同上小段70地號(權利範圍：1/144) 同上 
附表二
編號 繼承人 應繼分比例 訴訟費用負擔比例 1 李思明 1/4 1/4 2 李思緯 1/4 1/4 3 李思遠 1/4 1/4 4 李芷瑩 1/4 1/4